【裁判字號】    98,台上,1885
【裁判日期】    980409
【裁判案由】    偽造有價證券
【裁判全文】
最高法院刑事判決            九十八年度台上字第一八八五號
上   訴   人  台灣高等法院台中分院檢察署檢察官
上訴人即被告  甲○○
選 任辯護 人  吳憲明律師
上列上訴人等因被告偽造有價證券案件，不服台灣高等法院台中
分院中華民國九十八年二月十日第二審更審判決（九十七年度重
上更(二)字第九九號，起訴案號：台灣台中地方法院檢察署九十一
年度偵字第一五七三號），提起上訴，本院判決如下：
    主  文
原判決撤銷，發回台灣高等法院台中分院。
    理  由
本件原判決認定上訴人即被告甲○○前曾於民國八十三年間因違
反麻醉藥品管理條例案件，經原審法院判處有期徒刑六月確定，
於同年十一月二十四日執行完畢。猶不知悔改，於不詳時、地，
徵得當時與其同住於台中縣大里市○○路○段二六四號之友人陳
麗美同意擔任其機車分期付款買賣之保證人，並全權委其代為簽
寫該機車買賣相關之文書及本票等資料後，即於八十四年七月十
三日，持陳麗美之印章一枚及陳麗美國民身分證影本，至台中市
○○○路一段三十九號迎豐車業行，向該車行負責人乙○○表示
欲購買車牌ＪＱＷ－四四五號之機車一部，且陳麗美已事先同意
擔任車輛分期付款買賣之保證人，因乙○○要求被告及陳麗美之
家長亦須擔任該機車分期付款買賣所簽發本票之共同發票人，被
告明知陳麗美之父陳進旺並未同意，竟基於意圖為自己不法所有
及意圖供行使之用而偽造有價證券之犯意，向乙○○佯稱其除取
得陳麗美之同意外，陳進旺亦已事先同意擔任其機車分期付款買
賣之本票共同發票人，並全權委其代為簽寫買賣相關之文書及本
票等資料，而自行在發票日八十四年七月十三日、到期日八十四
年八月十五日、面額新台幣（下同）二萬七千六百元之本票上共
同發票人欄內，偽造「陳進旺」之署押，表示陳進旺同意擔任該
本票之共同發票人，而偽造有價證券，旋將該本票行使交予乙○
○，並給付機車頭期款一萬三千四百元，以取信於乙○○，致乙
○○陷於錯誤，與被告簽訂機車分期付款約定書，約定機車尾款
二萬七千六百元，得分三期給付，價金未完全付清前，機車所有
權人仍為乙○○，並交付前揭機車予被告，足以生損害於陳進旺
及乙○○。嗣因乙○○要求被告須另行補具上揭保證人及共同發
票人之委託書，被告遂承前犯意，於同年月十四日或十五日，在
其上開住處，自行偽造「陳進旺」之署押（含指印）於八十四年
七月十三日陳進旺委託書上之委託人欄內，並持交乙○○，而行
使該偽造私文書，亦足生損害於陳進旺及乙○○。嗣因被告取得
該機車後，未繳付任何分期款項，並將機車遷移他處使用而無法
尋獲，乙○○始知受騙等情。因而撤銷第一審所為科刑之判決，
比較行為時及裁判時之法律，適用最有利於被告之規定，改判仍
依牽連犯，從一重論處被告意圖供行使之用，而偽造有價證券罪
刑（累犯）。固非無見。
惟查：（一）、刑法第二百零一條、第三百三十九條之罪，經宣
告逾有期徒刑一年六月之刑者，不予減刑，中華民國九十六年罪
犯減刑條例第三條第一項第十五款定有明文。原判決認被告係觸
犯刑法第二百零一條第一項偽造有價證券、第二百十六條、第二
百十條行使偽造私文書、第三百三十九條第一項詐欺取財等罪，
而依牽連犯，從較重之偽造有價證券罪處斷，並以其犯罪情狀顯
可憫恕，適用刑法第五十九條減輕其刑後，判處有期徒刑一年八
月。是被告本件之宣告刑已逾有期徒刑一年六月，應不得再依上
開條例減刑。乃原判決仍說明被告所犯合於上開減刑條例之規定
，因而減其宣告刑為有期徒刑十月，顯有適用法則不當之違法。
（二）、審理事實之法院就與待證事實有重要關係，在客觀上認
應行調查之證據，雖已加調查，然其內容尚未臻明瞭者，即與未
經調查情形無異，遽行判決，自有應於審判期日調查之證據未予
調查之違法。公訴意旨指被告為以分期付款之方式，向乙○○詐
購機車，先後於該分期付款買賣相關之約定書、本票等多項文件
資料上，偽造陳麗美及其父陳進旺之簽名、指印等署押，而偽造
私文書及有價證券，並持交乙○○而行使之。然被告否認偽造該
等簽名，或辯稱其已事先徵得陳麗美同意，或謂各該簽名均係陳
麗美所為；而陳麗美則證稱其就上開文件上之簽名一事毫無所悉
等語。第一審因認有鑑定之必要，曾先後委託內政部警政署刑事
警察局及中央警察大學，就卷附與該買賣有關之本票、委託書、
切結書及分期付款約定書上陳麗美、陳進旺之簽名，鑑定究為被
告或陳麗美之字跡，結果或因筆跡特徵不穩，或因供比對之字跡
過少致無法鑑定。第一審乃補提更多供比對之被告與陳麗美平日
字跡，另委請法務部調查局鑑定。該局鑑定意見，對其中陳麗美
簽名部分，雖明示認與被告筆跡相似，然就陳進旺簽名部分，則
僅函覆建請補送陳進旺本人八十四年間平日直式簽名之筆跡原件
以供鑑析等語（見第一審卷第四十二至五十二頁、第九十三至一
０四頁），針對第一審上開委託鑑定之待證事項，既未表示意見
，亦未陳明有不能鑑定之情形。乃原審既未委請該局就原囑託事
項續行鑑定，亦未為其他必要之調查與釐清，徒執上開文件上陳
麗美簽名既係被告所為，推論其上陳進旺之簽名亦係被告所為，
遽為不利於被告之認定，已嫌率斷。況上開文件中，原判決認定
係被告於購買機車事後，應乙○○之要求，另行補具之陳進旺名
義委託書，觀諸其上「陳進旺」之簽名，核與上開本票上共同發
票人「陳進旺」之簽名，似不盡相符（見偵查卷第十四頁、第一
審卷第三十六頁），是否出自同一人所為，殊待研求，乃原判決
認同係被告所偽造，卻未說明其此部分認定所憑之依據。俱有證
據調查職責未盡及理由不備之違法。以上，或為檢察官及被告上
訴意旨所指摘，或係本院得依職權調查之事項，應認原判決仍有
發回更審之原因。原判決認被告另觸犯詐欺取財罪部分，基於審
判不可分原則，亦併予發回。
據上論結，應依刑事訴訟法第三百九十七條、第四百零一條，判
決如主文。
中    華    民    國  九十八  年    四    月    九    日
                      最高法院刑事第四庭
                          審判長法官  張  淳  淙
                                法官  劉  介  民
                                法官  蔡  彩  貞
                                法官  林  俊  益
                                法官  張  春  福
      本件正本證明與原本無異
                                      書  記  官
中    華    民    國  九十八  年    四    月   十五   日
                                                      v


司法院資訊處製作；財團法人民間司法改革基金會備份。
